臺灣高等法院民事判決　九十一年度重上字第一四五號
　　　上　訴　人　乙○○○
　　　被　上訴人　甲○○
右當事人間拆屋還地事件，上訴人對於中華民國九十一年二月二十七日臺灣新竹地方
法院九十一年度訴字第四一號第一審判決提起上訴，本院判決如左：
    主 　   文
上訴駁回。
第二審訴訟費用由上訴人負擔。
    事實及理由
一、被上訴人起訴主張：坐落竹縣關西鎮○○段第八八二地號土地（下稱系爭土地）
    為被上訴人所有，於民國（下同）四、五十年間出租予訴外人湯兆銓建屋，八十
    八年三月十九日以前每年租金為六萬元，八十八年三月二十日起經判決調整每年
    租金為七萬六千一百六十五元。上訴人於七十六年五月間向湯兆銓購得地上建物
    ，承繼湯兆銓之租賃權，兩造間就系爭土地存有不定期租約。惟上訴人未繳納八
    十八年、八十九年二期之租金，經被上訴人於九十年一月十七日函催上訴人於文
    到三日內繳交，上訴人仍未給付。是被上訴人以上訴人積欠租金達二期以上為由
    ，於九十年一月三十日終止兩造間之租賃關係，自屬有據，爰本於民法第七百六
    十七條，求為命上訴人將系爭土地上面積一七六點二三平方公尺之建物拆除，並
    將系爭土地返還被上訴人之判決。（原判決命上訴人應將坐落系爭土地上面積一
    七六點二三平方公尺之建物拆除，將系爭土地返還被上訴人。上訴人就此提起上
    訴）。答辯聲明：(一)上訴駁回。(二)第一、二審訴訟費用由上訴人負擔。
二、上訴人則以：查上訴人曾多次給付本件租賃契約之租金，均為被上訴人拒絕受領
    ，兩造間八十六年、八十七年之租金，被上訴人亦拒絕收受，經上訴人將該二年
    租金提存，此有上訴人於原審庭呈之提存書可稽，足徵被上訴人數年前即有拒領
    租金情事。被上訴人並拒絕出具同意書同意上訴人就地整建上開房屋，雙方曾為
    此提出多起訴訟。八十九年十二月間，上訴人委請上訴人之夫徐展勳先後二次電
    請被上訴人前來核算前揭訴訟費用，被上訴人均置之不理，此有訴外人許和平可
    證。故上訴人未援引昔日提存法院模式提存租金，且上訴人亦曾郵寄支票一萬元
    及簡函請被上訴人核算，有訴外人詹安琪可證。被上訴人拒絕受領，上訴人即不
    負遲延給付之責，被上訴人事後以上訴人未給付租金而終止租約，即有未合等語
    ，資為抗辯。上訴聲明：(一)原判決廢棄。(二)駁回被上訴人第一審之訴。(三)第一、
    二審訴訟費用由被上訴人負擔。
三、經查兩造均不否認就系爭土地有不定期租賃關係存在，又被上訴人自承每年年底
    繳交當年租金，上訴人雖稱未約定何時繳交租金，但先租後付，是系爭土地之租
    金於每年年底繳交應無疑義，故八十八年之租金應於八十八年十二月三十一日前
    繳交，八十九年之租金應於八十九年十二月三十一日前給付，應堪認定。而系爭
    土地八十八年三月十九日以前每年租金為六萬元，八十八年三月二十日起經判決
    調整每年租金為七萬六千一百六十五元，此為兩造所不爭執，復有原法院八十八
　　年度訴字第二一九號民事判決在卷可稽（見原審卷第六四至七一頁），亦堪信為
　　真實。本件兩造爭執之要旨在於：兩造間不定期租賃契約是否已因上訴人遲延給
　　付租金達兩期而終止？上訴人是否為無權占有？上訴人辯稱遲延不可歸責於上訴
　　人，是否可採？兩造間尚有訴訟費用分擔之問題，是否須經會算始能得知積欠之
　　租金數額為何？上訴人辯稱嗣後已給付八十八年、八十九年、九十年之租金，且
　　為被上訴人所受領，是否生提出給付之效力？茲析述如下。
四、查上訴人對於未於八十八年、八十九年之年底繳交系爭租金之事實並不爭執。而
    被上訴人隨即於九十年一月十七日以律師函催告上訴人於文到三日內給付八十八
    年及八十九年之租金，上訴人於九十年一月十七日收受，有律師函、掛號郵件收
    件回執各一紙足稽，亦為上訴人所不爭執。準此，上訴人顯未依約按時給付租金
    ，並經被上訴人委請律師催告，應堪認定。
五、上訴人辯稱：八十六年、八十七年之租金已為被上訴人提存，可証八十八年、八
    十九年之租金上訴人曾多次欲支付，係被上訴人故意不見面所致，足徵被上訴人
    數年前即有拒領租金情事被上訴人自始即欲以拒收租金為手段，事後再以上訴人
    未繳租金為由，達其終止租約之目的云云。惟查八十六年、八十七年之租金上訴
    人遲至八十八年二月五日方為被上訴人提存，有國庫存款收款書一紙可按，上訴
    人遲延給付八十六年、八十七年之租金可堪認定，上訴人既遲延給付八十六年、
    八十七年之租金，又如何能以此提存之資料証明上訴人有依約按時給付八十八年
    、八十九年之租金而為被上訴人拒絕受領之事實，況若被上訴人拒絕受領，上訴
    人當可依前述提存之方法再次提存八十八年及八十九年之租金，何以於被上訴人
    以律師函催告繳交八十八年、八十九年租金時，仍未依限繳交，遲至被上訴人提
    起本件訴訟（九十年十一月十四日起訴，有起訴狀上原法院收文日期可參）後之
    九十年十二月六日方以存証信函郵寄支票，足見上訴人執此抗辯，並非可採。
六、上訴人雖又辯稱於九十年一月間曾寄一紙一萬元之支票予被上訴人，並令長子徐
    弘盛及其友人詹安琪以電腦列印簡函，要求被上訴人前來核算，被上訴人拒絕前
    來領取，故上訴人應不負給付遲延之責任云云，並提出信函、支票影本各一紙為
    証，惟被上訴人僅承認收受一萬元之支票一紙，並未要求前去商討訴訟費用抵扣
    租金之問題等語。經查：
(一)、按債務人非依債務本旨實行提出給付者，不生提出之效力，民法第二百三十五
      條前段定有明文。查上訴人於九十年一月間郵寄一萬元之支票予被上訴人，惟
      被上訴人已將之退回，有律師函一紙足証，且為上訴人所不爭執，被上訴人否
      認同意上訴人分期給付租金，上訴人亦未能舉証以實期說。而上訴人積欠八十
      八年及八十九年之租金，其數額顯不止一萬元，上訴人僅給付一萬元，自難認
      有依債之本旨提出給付，被上訴人拒絕受領，並無受領遲延之情事，是以上訴
      人之給付應不生提出之效力。
(二)、上訴人又稱：被上訴人自知前揭簡函對其不利，乃否認曾收受該簡函，然被上
      訴人並不否認曾收得上訴人寄發之一萬元支票，參諸兩造存有前開租金及訴訟
      費用爭議，上訴人自不可能於信封內僅寄一萬元，而未做任何說明云云。惟查
      被上訴人否認收受此信函，上訴人對此有利於己之事實又未能提出事証証明，
      已難採信。退一步言之，縱認被上訴人確有收受此簡函，惟查上訴人所提之簡
      函係以打字為之，全文為「時值歲末年冬之際，景氣不佳，年關難過，故僅以
      一萬元予君作為地租之費用，望貴所欠本人及本人所該給予之費用，移至舍下
　　　共商是幸」（見原審卷第一○四頁），所提「貴所欠」是否係訴訟費用，尚欠
　　　明暸，且前開上訴人所稱之訴訟費用乃上訴人預墊，數額知之甚詳，本無核算
　　　必要，若上訴人真有誠意給付租金，至少由應付租金中扣除該費用後，提存剩
　　　餘租金或郵寄支票予被上訴人，惟上訴人均未為之，且意圖以「景氣不佳，年
　　　關難過」為由拖欠甚明。再依民法第三百十四條之規定，本件清償地應為被上
　　　訴人之住所地，是縱上訴人曾通知被上訴人前往被上訴人住所會談租金事宜，
　　　然被上訴人並無此義務，上訴人顯未依債之本旨提出給付，自應負遲延給付之
　　　責任。（由此可見，被上訴人曾否收受該簡函，均無礙判決之結果，上訴人聲
　　　請傳訊以電腦列印該簡函之証人詹安琪，本院認並無必要，併此敘明。）
七、上訴人又辯稱於八十九年十二月間，曾委請上訴人之夫徐展勳先後二次電請被上
　　訴人前來核算前揭訴訟費用，被上訴人均置之不理，此有訴外人許和平可證，因
　　被上訴人主張之積欠租金年數及須扣抵訴訟費用，故上訴人未援引昔日提存法院
　　模式提存租金云云。惟查上訴人於原審係辯稱：「被告（即上訴人）於九十年二
　　、三月間曾多次以電話或令子徐弘輝前往原告（即被上訴人）住所，擬與原告核
　　算八十八年、八十九年之租金，原告故意不出面」云云 (見原審卷第八九頁)，
　　經原判決認「縱然屬實，亦係在契約合法終止之後，原告自無與之洽談之義務，
　　故被告聲請傳訊証人徐輝弘並無必要。」。上訴人上訴後即改稱「於八十九年十
　　二月間，曾委請上訴人之夫徐展勳先後二次電請被上訴人前來核算」云云（見本
　　院卷第二二頁），又於言詞辯論意旨狀再改稱「上訴人遂二次前往被上訴人住所
　　」云云，前後矛盾不符，已難以採信。又被上訴人表示從未接獲上訴人來電，亦
　　否認上訴人前來被上訴人住所，上訴人自應就此有利於己之事實負舉證責任。而
　　證人許和平證稱：「我聽見徐展勳去電，然無法聽見對方之聲音，我猜想是地主
　　。而徐展勳以客家話說話時，我有些聽不太懂。」經本院訊問：「徐展勳有無告
    訴地主說要把這二年租金扣除訴訟費用後來給付，請地主過來核算？」證人答稱
　　：「沒有聽到」、「我沒有聽清楚」等語。（見本院卷第五一至五七頁）是據證
　　人供述可知，證人尚無法證明其當時所聽到電話之對方即為被上訴人，僅係「猜
　　想」而已，再加以證人又不甚了解客家話，對待證事實又稱沒有聽清楚，是該證
　　人顯不能證明上訴人所述為真實。更何況上訴人所辯縱然屬實，然被上訴人並無
　　前往被上訴人住所核算之義務，上訴人自不能執此藉為不依約按時給付租金之理
　　由，上訴人所辯，即非可採。
八、上訴人另辯稱：上訴人於九十年十二月六日以存証信函郵寄兩紙面額各為二十萬
    三千一百零六元及一萬五千四百三十五元之支票予被上訴人，且為被上訴人所受
    領，足見已給付八十八年、八十九年之租金云云。並提出支票影本二紙、存証信
    函等件為證。惟查上訴人未依約按時給付租金，經被上訴人於九十年一月十七日
    以律師函催告上訴人於文到三日內給付，上訴人並未於被上訴人所定期限內給付
    積欠之租金，而被上訴人於九十年一月三十日以上訴人未給付八十八年、八十九
    年之租金而委請律師發函終止兩造之租賃契約，上訴人於九十年一月三十日收受
    ，有律師函、掛號郵件收件回執各一紙可憑。按終止權為形成權之一種，於意思
    表示到達相對人時即發生效力，無待相對人為意思表示。是本件租約於九十年一
    月三十日終止之意思表示到達上訴人即生終止之效力，並不因被上訴人事後之信
    函稱「乃於九十年五月依法終止租約」而有不同。上訴人卻遲至九十年十二月六
    日始給付八十八年、八十九年之租金，並不會使已終止之契約回復未終止前之狀
    態。又兩造租賃契約雖已終止，然無卸於上訴人應履行終止前已到期租金之給付
    義務，且上訴人自九十年一月三十一日租約終止後，占有系爭土地即無法律上之
    原因，而受有相當於租金之利益，上訴人卻受有相當於租金之損害，而上訴人至
    本件言詞辯論終結前仍繼續占有系爭土地，此為上訴人所不爭執，是以被上訴人
    收受上訴人相當於租金之給付以為不得當利，於法並無不合，上訴人所辯，亦不
    足採。
九、按租用建築房屋之基地，非因承租人積欠租金額，除以擔保現金抵償外，達二年
    以上時，出租人不得收回；承租人支付租金有遲延者，出租人得定相當期限，催
    告承租人支付租金，如承租人於其期限內不為支付，出租人得終止契約，土地法
    第一百零三條第四款、民法第四百四十條第一項定有明文。綜上所述，上訴人並
    未依約按時給付租金，積欠租金達二年以上，經被上訴人委請律師催告，仍未依
    限給付，兩造間不定期租賃契約已因上訴人遲延給付租金達兩期，經被上訴人於
    九十年一月三十日終止本件租約，上訴人於九十年一月三十日收受，自生終止之
    效力。
十、按所有人對於無權占有或侵奪其所有物者，得請求返還之，對於妨害其所有權者
    ，得請求除去之，民法第七百六十七條定有明文。兩造間之不定期租賃契約已合
    法終止，上訴人所有之房屋占用系爭土地即無正當權源，從而，被上訴人依據前
    開法條之規定，請求上訴人拆除系爭土地上之房屋，將系爭土地返還，為有理由
    ，應予准許。是則原審判命上訴人拆屋還地，並酌定履行期三個月，以資兼顧，
    又依聲請酌定擔保而為假執行及免為假執行之宣告，於法並無不合。上訴意旨指
    摘原判決不當，求予廢棄改判，為無理由，應予駁回。
十一、本件事證已臻明確，兩造其餘之攻擊防禦方法及所提之證據，經審酌後認均無
      礙判決之結果，爰不予一一論述，附此敘明。
十二、據上論結，本件上訴為無理由，爰判決如主文。
中　　　華　　　民　　　國　　九十一　　年　　 六　 　　月　　二十五　　日
　　　　　　　　　　　　　　　　　民事第十庭
　　　　　　　　　　　　　　　　　　　審判長法　官　林　敬　修
　　　　　　　　　　　　　　　　　　　　　　法　官　黃　騰　耀
                                            法　官　藍　文　祥
右正本係照原本作成。
如不服本判決，應於收受送達後二十日內向本院提出上訴書狀，其未表明上訴理由者
，應於提出上訴後二十日內向本院補提理由書狀（均須按他造當事人之人數附繕本）
上訴時應提出委任律師或具有律師資格之人之委任狀；委任有律師資格者，另應附具
律師及格證書及釋明委任人與受任人有民事訴訟法第四百六十六條之一第一項但書或
第二項（詳附註）所定關係之釋明文書影本。
中　　　華　　　民　　　國　　九十一　　年　　 六　 　　月　　二十八　　日
　　　　　　　　　　　　　　　　　　        書記官　顧　倪淑貞
附註：
民事訴訟法第四百六十六條之一（第一項、第二項）：
對於第二審判決上訴，上訴人應委任律師為訴訟代理人。但上訴人或其法定代理人具
有律師資格者，不在此限。
上訴人之配偶、三親等內之血親、二親等內之姻親，或上訴人為法人、中央或地方機
關時，其所屬專任人員具有律師資格並經法院認為適當者，亦得為第三審訴訟代理人
。
